最　高　行　政　法　院　判　決　　　　　　　　　九十一年度判字第一二一○號
　　再 審原 告　甲○○
　　　　　　　　　　　　　　　.
　　再 審被 告　財政部臺灣省北區國稅局
　　代　表　人　林吉昌
右當事人間因綜合所得稅事件，再審原告對於中華民國八十八年七月一日本院八十八
年度判字第三○三五號判決，提起再審之訴。本院判決如左：
　　主  文
再審之訴駁回。
再審訴訟費用由再審原告負擔。
　　事  實
緣再審原告民國八十二年度綜合所得稅結算申報，再審被告以其漏報配偶林材取自
國防部中山科學研究院（下稱中科院）之薪資所得計新臺幣（下同）二七二、九八八
元，乃核定補徵一七、五○四元。再審原告不服，就其配偶取自中科院薪資所得二七
二、九八八元部分，循序提起行政訴訟，經本院八十八年度判字第三○三五號判決（
下稱原判決）駁回，遂以原判決有舊行政訴訟法第二十八條第一款、第七款、第九款
、第十款即行政訴訟法第二百七十三條第一項第一款、第九款、第十一款、第十三款
、第十四款再審事由，提起再審之訴，茲摘兩造訴辯意旨如次：
再審原告起訴意旨及補充理由略謂：一、訴願法第二條─財政部應作為而不作為，視
同核可免稅處分已確立：財政賦稅署八十八年一月十八日台稅一發第八八一八九五八
二一號書函所載：「國防部中山科學研究院非軍職人員薪給中之『品位加給』及『技
術津貼』徵免所得稅案，肇始於六十八年，由該院員工具名檢舉該院非軍職人員所領
取『品位加給』及『技術津貼』未依法納稅。由行政院將檢舉函轉財政部，經財政部
函請國防部查明給付之性質，惟國防部函覆基於業務機密之理由無從提供。」可知財
政部至遲於六十八年已知悉發現中科院非軍職人員領有「品位加給」及「技術津貼」
之事實，當時雖擬具處理辦法報請行政院函准備查在案，並於六十八年十一月三十日
匆匆以（六八）台財稅第三八五○一號函徵免原則，以「如係、如屬」等關鍵詞授權
中科院自行認定「品位加給、技術津貼」為合於所得稅法第四條第八款免納所得稅之
研究補助費，且財政部發文給國防部後，復為配合兩位蔣故總統、歷任行政院長之國
防武器自主研發政策，更進一步在財政部所出版各年度版所得稅法彙編、稅捐稽徵法
令彙編中刻意隱去財政部（六八）台財稅第三八五○一號之積極作為，使全國人民、
法學界、律師界、稅捐稽徵機關中、低階官員皆不知有此函示存在，監察院（八五）
院台財字第二四五七號函調查意見即指明：且桃園稅捐稽徵處大溪分處於八十年四月
八日回覆檢舉人，亦認為研究加給及技術津貼係為政府為獎勵科技人員科技研究之工
作補費，而再審被告八十二年四月十五日北區國稅三字第八二○○七三○七號函，認
「品位加給、技術津貼」可否適用所得稅法第四條第八款亦有疑義，採不溯既往原則
。由上可知稅捐機關中、低階公務員亦不知有台財稅第三八五○一號函存在，在六十
九年至八十三年以前亦從未對「品位加給、技術津貼」開立核定稅額通知書或繳稅扣
繳憑單，更使人民信賴中科院非軍職員工所領之「品位加給、技術津貼」為符合所得
稅法第四條第八款前段免稅要件，為免稅所得。中科院對外招考員工時，更前仆後繼
地投入，竭盡心智為獲得國防實質嚇阻戰略能力而努力研發。檢舉訴願人依所得稅法
第一百零三條告發中科院非軍職員工領有品位加給、技術津貼之事實，屬已發現知悉
課稅資料，當時財政部如堅持「品位加給、技術津貼」為所得稅法第八條第四款但書
部份所稱核屬勞務所得，非免稅所得，即應命各地稅捐稽徵機關於六十九年度所得稅
結算申報時，發現中科院非軍職員工，仍未申報研究補助費之所得後，即應依所得稅
法第九十五條等有關法條為調查核定，並開立「核定稅額通知書」與中科院非軍職員
工，為法定期間應為之作為，卻在長達十餘年中不處分中科院非軍職員工所領「品位
加給、技術津貼」之不作為事實，一方面已駁回檢舉訴願人檢舉訴願，影響檢舉訴願
人領取檢舉獎金之權利，另一方面復損害中科院非軍職員工依法節稅權（如依法多報
撫養人數等等）、工作選擇權（選擇是否進入中科院服務）、生涯規劃處置財產權，
已符合訴願法第二條第二項要件，視同核可中科院非軍職員工所領「品位加給、技術
津貼」為免稅之研究補助費，殆無疑義。故不論係刻意隱去台財稅第三八五○一號函
之積極作為或如後述應作為而不作為之論述下，中科院非軍職員工所領之「品位加給
、技術加給」，非屬另行發現課稅之資料，應有「信賴保護原則」之適用。而桃園稅
捐處大溪分處於八十年四月八日駁回檢舉訴願人之檢舉訴願函中，再度確認中科院非
軍職員工所領之品位加給、技術津貼為合於所得稅法第四條第八款為免稅所得，而財
政部及再審被告於八十三年一月二十二日始以北區國稅大溪審字第00000000
號函明確表示變更已往已核可免稅之處分。二、再查，信賴保護原則為戰後在西德發
展成功之原則，最先適用於授益性質行政處分之撤銷，其後此項原則經該國憲法法院
之不斷引用，逐漸成為憲法層次之法則，不僅拘束行政部門，對立法及司法部分亦有
拘束力。學說學理及裁判實務均支持信賴保護原則之適用，如吳庚之「行政法之理論
與實用」、城仲模之「行政法裁判百選」及鈞院五十四年度判字第二五五號判決。再
審被告八十三年一月二十二日北區大溪審第00000000函行政命令溯及既往，
即違反「信賴保護原則」。三、財政部刻意不公佈（六十八）台財稅第三八五○一號
函如前述理由外，財政部稅制委員會更於七十九、八十三、八十七年度所出版各年度
所得稅法令彙編及八十六年稅捐稽徵法令彙編中，以七十九年十月十八日台財稅第七
九○七一四三三四號函、八十三年八月三十一日台財稅第八三一六○七六六一號函、
八十七年九月二十一日台財稅第八七一九六五三六六號函、八十六年七月十一日台財
稅第八六一○七○○六九號函，再三對全國人民揭示：「本部及各權責機關在民國某
年某月某日前發布所得稅釋示函令，凡未編入該各年度之所得稅法令彙編中，自七十
九年十一月五日、八十三年十月一日、八十六年八月一日、八十七年十一月一日起，
非經本部重行核定，一律不再援引適用。」經再審原告詳查各該年度版之所得稅法令
彙編中，皆未列入財政部六十八台財稅第三八五○一號函、行政院台八十四財三七○
○七號函，依上開各函示意旨，應為無效之函示，必經各權責機關重新核定後，始重
新生效，對中科院非軍職員工，應不具拘束力。另就稅捐稽徵法第一條之一立法旨意
，前述所得稅法令彙編三函、稅捐稽徵法令彙編首揭函示，對據以申請之案件發生效
力，且為對納稅義務人有利者，應適用之。故再審被告大溪審第00000000號
函、財政部（六八）台財稅第三八五○一號函及行政院八十四台財第三七○○七號函
（皆未依中央法規標準法第七條之規定送立法院備查），對中科院非軍職人員無拘束
力，該三函所依據之財政部（六八）三八五○一號函違反憲法層次「禁反言」原則。
四、工商時報於八十七年十月十二日刊出記者張國仁以「為國家奉獻心力，卻被指為
漏稅之徒」之新聞分析，可證人民充分信賴中科院非軍職人員所領「品位加給、技術
津貼」為免稅之研究補助。行政法院院長鍾曜唐亦認為系爭所得，應由國防部與財政
部出面協商解決。五、人民執行基本國策所獲得之其他自由權利合於憲法第二十三條
之要件，不得以法律限制。歷任行政院長為能獲得科學先進技術，以維實質國防嚇阻
戰略能力，皆以憲法第一百六十五條、第一百六十六條、第一百六十七條第三款及增
修條文第十條規定，核予中科院非軍職員工品位加給、技術津貼為科學獎勵補助費而
為免稅所得。六、監察院在（八五）院台財字第二四五七號函中，亦調查指出桃園縣
稅捐稽徵處大溪分處於八十年四月八日回復檢舉納稅義務人，亦認為「研究加給、技
術加給」係政府為獎勵科技人員研究工作之補助費，而北區國稅局於八十二年四月十
五日北區國稅三第八二○○七三○號函認「品位加給及技術津貼可否適用所得稅法第
四條第八款，亦有疑義．．．應採不溯及既往原則，明定自．．．」所以本案未納稅
，非可歸責於納稅義務人，又監察院分別於八十七年十一月二十日以（八七）院台財
字第八七二二○○五八○號、及十二月二十二日（八七）院台財字第八七二二○○六
五八號函亦表明對中科院非軍職員工之處置顯非公平，兒戲對中科院及稅捐機關之行
政疏失所致，就桃園縣稅捐稽徵處大溪分處於八十年四月八日之函覆檢舉當事人之函
，中科院非軍職員工主觀上並無違章漏稅之故意，應享有「信賴保護原則」。七、稅
捐稽徵法第一條規定，稅捐稽徵，依本法之規定，本法未規定者，依其他有關法律之
規定。同法第三十八條亦規定不服稅捐稽徵機關復查決定，得依法提起訴願，是訴願
法為稅捐稽徵法有關之法律。依訴願法第二條規定，作為或不作為皆屬單方行政行為
，財政部及再審被告均不能改變已構成核可免稅處分之既存事實，此係立法者，為保
障人民應受憲法保障之財產權或依法節稅權等權利或利益，免因行政主管機關諉過於
民之不當行政行為而受損。況本件應適用「信賴保護原則」之原證，已由本院員工依
法向監察院聲請獲得，茲摘錄桃園縣稅捐稽徵處大溪分處八十年四月八日駁回檢舉訴
願人之釋示：「主旨：台端建議改進本轄中山科學院給付薪資等給與核課綜合所得稅
未盡合理乙節，復如說明二，請查照。說明：二、查國防部中山科學研究院稱其員工
薪資分成本俸及研究加給兩部份，本俸依法課稅；至於研究加給係政府為獎勵科技人
員科技研究工作之補助費，此研究補助費台端建議應改成單一薪俸核課綜合所得稅，
以健全所得稅，此案俟所得稅修正時，將一併建議上級單位參採．．．」上述釋示，
足證當時負責中科院國稅稽徵業務之桃園縣稅捐稽徵處大溪分處，再度明確認定中科
院非軍職員工所領之研究補助費為合於所得稅法第四條第八款前段免稅規定之免稅所
得，而駁回檢舉訴願人之檢舉訴願，而檢舉訴願人亦認為係駁回係檢舉訴願，蓋桃園
縣稅捐稽徵處並未就其檢舉而對中科院本身或非軍職員工納稅義務人，依稅捐稽徵法
第三十條、第三十一條及所得稅法第七十九條、第八十條、第八十一條、第八十三條
、第九十五條所賦於之法定職權為調查核定，開立核定稅額通知書、繳款書與非軍職
員工，命其為補繳之行政行為，此可由監察院八十五年三月十五日所發佈之糾正案第
參項甲事實第四段所記述：「．．．。八十一年九月又有納稅義務人檢舉略以：『政
府財政負擔沉重，中科院給付非軍職人員所得有低報，造成課稅不公，請研究改進，
以增裕稅收．．．』」之實情而得證。斯時財政部及核課主管機關以其法定職權，自
五十五年至八十二年長達二十七年之久，所以對中科院非軍職員工所領「品位加給、
技術津貼」部份未以核定稅額通知書為應稅之補徵作為，實是認定系爭所得，為合於
所得稅法第四條第八款前段之免稅所得。依訴願法第二條規定，已構成核定免稅之既
存法秩序，而再審被告故意隱瞞此一事實，使鈞院誤判。八、鈞院就「信賴保護原則
」所為意旨，則既存之法秩序與政府機關之決定，已因有權解釋機關所為之行政處分
而確立，致再審原告等中科院非軍職員工相信此一既存之法秩序，信賴此一政府機關
之決定，而安排其生活或處置其財產，則核課機關及其上級督導機關事後因主管人事
之更替而認知有所不同，而改為核課之應納所得，也不能因嗣後法規、命令之制定或
修正，使再審原告遭受不能預見之損害，以保護人民即再審原告之既得權益。而在此
原則之適用下可知，縱然法令有所謂追溯規定，但因已明確禁止新制定或修正法規、
命令有溯及既往之效力，使人民更為不利，舉重所以明善良第三者即再審原告受益人
既無行政程序法第一百十九條所訂「信賴不值得保護」之情事，則同法第一百十八條
「違法行政處分經撤銷後，溯及既往失其效力．．．」等法條已將信賴保護原則具體
規範。九、恭請鈞院詳細審酌財政部、國防部、桃園縣稅捐稽徵處大溪分處、北區國
稅局、中科院等行政機關，高來高去的協商，再審原告俱矇在鼓裏，其所以得知，是
因被追繳補稅後，方如夢初醒，而開始自行收集各機關有關公文，仔細研析整理得出
系爭案件第一次獨立行政處分發生於民國六十八年，如財政部賦稅署八十八年一月十
八日台稅一發第八八一八九五八二一號書函所明載：「．．．肇始於六十八年由該院
員工具名檢舉該院非軍職員工所領取品位加給及技術加給未依法納稅：迭遭人檢舉．
．．」之事實證據，證明本系爭案件係由人民依所得稅法第一百零三條檢舉，但財政
部為配合獲得國防實質嚇阻戰略能力而有台財稅三八五○一號函授權中科院自行認定
之作為（復參財政部八十五年十二月五日台財稅第八五一九二八○九號函說明三引國
防部八十五年十月九日珍琥字第二五二六號函：「案經中科院查明，基於所得稅法
第四條第八款獎勵科學研究補助費免所得稅及貴部六十八年徵免原則第二條函釋之精
神，認定員工之科技品位加給暨技術津貼可免納所得稅，並未示知員工．．．」故國
防部與中科院亦刻意隱瞞此函示），並未於法定期間內滿足檢舉訴願人領取檢舉獎金
的權利，復又損及中科院非軍職員工依法節稅權、工作選擇權、生涯規劃財產處置權
，已符合訴願法第二條、新的行政訴訟法第二百零一條行政處分的要件，已構成核可
的免稅行政處分十餘年如前述，殆無疑義；而第二次獨立行政處分發生於八十年四月
八日，負責中科院國稅稽徵業務的地方機關桃園縣稅捐稽徵處大溪分處於八十年一月
二十六日約談中科院，經中科院派員向承辦人羅肇松解釋未扣稅引用法條後，羅先生
表示理解，並願意摘錄要點向財政部賦稅署回報；更於同年四月八日以載明：「．．
．研究加給係政府獎勵科技人員科技研究之工作補助費．．．」的釋示公函，再度婉
轉駁回檢舉訴願人的檢舉訴願，並以其法定職權不開立核定稅額通知書補徵中科院所
核發之研究補助（即品位加給或技術津貼），此一具有公法上效果之單方行政行為，
則非僅止於默示免稅而已，實係核課主管機關依其法定職權，積極確認系爭研究補助
是屬所得稅法第四條第八款前段為獎勵研究而有免稅之適用，故由此可見長久以來該
管核課稅捐機關之所以不作為，也是因此見解而為之一確認之「不作為行政處分」，
核課主管機關及其上級機關內在的行政思維與外在的行政行為是內外表裏相一致的（
蓋作為或不作為俱屬單方行政行為），復就監察院院台財字第二四五七、第二七六
七號函函復納稅義務人及行政院之調查報告第四段：「．．．是本案未依納稅，非可
歸責納稅義務人，而係中科院及稅捐稽徵機關之行政疏失。」而再審被告上級督導機
關財政部於民國八十五年十二月五日發文之台財稅第八五一九二八○九一號函中說明
第三段：「．．．參照大法官會議釋字第二七五號解釋，非可歸責納稅義務人．．．
」亦明確認明桃園縣稅捐稽徵處大溪分處民國八十年四月八日代再審原告防禦抵擋來
自檢舉訴願人的檢舉攻擊之單方行政行為，非出自受益人（再審原告）以詐欺、脅迫
、或賄賂方法，或提供不正確資料或不完全陳述而得，再者受益人為善良以科技報國
之國民，信賴同為行政主管機關之國防部及軍事機關中科院之法律主張（詳中科院
訓誠字一六八七三號，據此可知中科院亦無提供不實資料或不完全陳述之可言），理
屬自然，故亦無明知行政處分違法或因重大過失而不知者之情事可言，已證如前述主
管機關之公函。如依據鈞院就「信賴保護原則」所為「．．．人民相信既存之法秩序
．．．」「．．．人民信賴政府機關之決定．．．」的意旨，則既存之法秩序與政府
機關之決定，已因有權解釋機關所為之行政處分而確立，致再審原告中科院非軍職員
工相信此一既存之法秩序，信賴此一政府機關之決定，而安排其生活或處置其財產，
則核課機關及其上級督導機關事後因主管人事之更替而認知有所不同，而改為核課之
應納所得，也不能因嗣後法規、命令之制定或修正，使原告遭受不能預見之損害，以
保護人民即原告之既得權益。而在此原則之適用下可知，縱然法令有所為的追溯規定
，但因已明確的禁止新制定或修正法規、命令有溯及既往之效力，使人民更為不利，
舉重所以明善良第三者即再審原告受益人既無行政程序法第一一九條所訂「信賴不值
得保護」之情事，則第一一八條「違法行政處分經撤銷後，溯及既往失其效力．．．
」之拘束自應生效，是故第三次獨立之行政處分即被告所屬大溪稽徵所以八十三年一
月二十二日北區國稅大溪審第00000000號函件通知、八十四年八月十四日台
財稅第八四一六四一四一八號函釋暨行政院秘書長八十四年十月十七日台八十四財三
七○○七號函釋，撤銷民國八十年四月八日桃園縣稅捐稽徵處大溪分處之行政處分，
核定系爭所得（品位加給或技術津貼）為應納稅之重新認定，應於新處分作成之後方
能發生效力，不能驟然推翻前面既有法秩序，方足以維持人民對法秩序的信賴。而再
審原告爭執的是七十九年之所得稅，應有此信賴保護之適用，自不待言。再審被告刻
意隱瞞此一對再審原告有利之事實，尚祈鈞院依新的行政訴訟法第一三三條：「行政
法院於撤銷訴訟，應依職權調查證據；．．．」等規定，調查就舊訴願法第二條、新
的訴願法第三條、行政程序法第九十二條行政處分的定義所形成的既存之法秩序及政
府機關的決定之事實（再三研讀此一桃園縣稅捐稽徵處八十年四月八日駁回檢舉訴願
人之釋示，益發令人懇認此函豈祗認定此一系爭案件之研究補助費「研究加給或技術
津貼」為合於所得稅法第四條第八款前段免稅規定為免稅所得外，復自動全權代理中
科院及再審原告防禦來自檢舉納稅義務人的檢舉攻擊，積極保護再審原告免稅之利益
，信賴基礎事實無可否認）。為此請求召開言詞辯論，並命中科院參加訴訟，將原判
決廢棄等語。
再審被告答辯意旨略謂：一、按「左列各種所得，免納所得稅，．．．中華民國政府
或外國政府、國際機構，教育、文化、科學研究機關、團體、或其他公私組織，為獎
勵進修、研究或參加科學或職業訓練而給與之獎勵金及研究、考察補助費等。但受領
之獎學金或補助費，如係為授與人提供勞務所取得之報酬，不適用之。」、「一、凡
依職級按月定額發給者，應屬各該研究人員之薪資所得，應於給付時應依法辦理扣繳
，所得人並應於年度結算申報時合併申報課稅。二、如係按研究計畫個案給付、並非
通案按職級按月給付者，則為研究補助費，依法可免納所得稅。三、如屬第一種情形
，中科院以往未依法扣繳，所得人以往年度亦未申報納稅者，應即請中科院轉知各所
得人自行向稽徵機關補報並補繳應納稅款，可免予處罰，自六十九年一月起，中科院
應於給付時依法扣繳，所得人應於每年終後合併申報綜合所得稅。四、本案經報奉行
政院六十八年十一月八日台六十八財第一一二○四號函准予備查在案。」、「中科院
給付非軍職人員科技品位加給暨技術津貼之所得稅徵免原則，仍請依本部六十八年十
一月三十日台財稅第三八五○一號函辦理。」分別為所得稅法第四條第八款所規定及
財政部六十八年十一月三十日台財稅第三八五○一號函、八十四年八月十四日台財稅
第八四一六四一四一八號函釋在案。次按「中科院給付非軍職人員之科技品位加給暨
技術津貼，免扣繳所得稅一案，與現行法令規定不合，奉示：本案應依法課徵所得稅
；至追課以往年度所得部分，請洽商財政部妥為處理．．．。」復為行政院秘書長八
十四年十月十七日台八十四財第三七○○七號函釋在案。二、查中科院之預算雖分別
依計畫編列人事費支應其員工之各項給與，但實際上領受「科技品位加給」或「技術
津貼」之非軍職人員，無論配屬之單位或參與不同計畫，悉依該院所訂「科技人員品
位加給支給標準表」、「技術員薪給標準表」之等級，每月按級定額領取「科技品位
加給」或「技術津貼」。該院與其聘僱人員之約定事項亦載明所指薪給，除實物代金
及眷補費外，包括全部給與，是以該院非軍職人員所領受之「科技品位加給」或「技
術津貼」，核屬其因提供勞務所取得之報酬，另再審被告於八十二年間曾派員前往該
院現場瞭解結果，該院支付非軍職人員之「科技品位加給」及「技術津貼」係採按月
給付方式，是依前揭法條及函釋規定，原核定以系爭薪資所得（研究補助費或品位加
給）二七二、九八八元，併課當年度綜合所得額，核定應補稅額一七、五○四元，要
無不合，請予維持。又本件原核定發單補徵稅款，並未逾前揭稅捐稽徵法第二十一條
所定核課期間，所稱基於信賴利益不宜追溯補徵等節，殊無足採。三、至再審原告主
張各節，前經行政法院詳為審酌論駁在案，並無適用法規錯誤之情形，再審原告仍執
前詞反覆訴求，殊難謂為有理由。又其以原判決「適用法規錯誤」之理由，提起再審
之訴，亦僅為再審原告對法律見解之歧異，要難符合修正前行政訴訟法第二十八條第
一款規定之要件，是所訴核不足採，請駁回再審原告之訴等語。
    理  由
按對民國八十七年十月二十八日修正公布之行政訴訟法施行前已確定裁判之再審，其
再審事由，依新法（即修正之行政訴訟法）之規定，為行政訴訟法施行法第三條所明
定。次按行政訴訟當事人對本院之判決提起再審之訴，必須具有行政訴訟法第二百七
十三條第一項、第二項所列情形之一者，始得為之。本件再審原告八十二年度綜合所
得稅結算申報，未將其配偶林材取自中科院之薪資所得二七二、九八八元合併申報
，再審被告乃核定應補徵稅額一七、五○四元。再審原告不服，就該薪資所得部分，
循序提起行政訴訟。經查，行政法上所謂信賴保護原則，係指人民因相信既存之法秩
序，而安排其生活或處置其財產，則不能因嗣後法規之制定或修正，而使其遭受不能
預見之損害，用以保護人民之既得權益。本件中科院之預算雖分別依計畫編列人事費
支應其員工之各項給與，但實際上領受「品位加給」或「技術津貼」之非軍職人員，
無論配屬之單位參與不同計畫，均依該院所訂「科技人員品位加給支給標準表」、「
技術員薪給標準表」之等級，每月按級定額領取科技品位加給或技術津貼。且該院與
其聘僱人員之約定事項亦載明所指薪給，除實物代金及眷補費外，包括全部給與，其
非軍職人員所領受之科技品位加給或技術津貼，核屬因提供勞務所取得之報酬，應無
行為時所得稅法第四條第八款免納所得稅規定之適用。況再審被告於八十二年間派員
前往該中科院瞭解結果，其支付非軍職人員之科技品位加給及技術津貼確係按月給付
方式，復經中科院八十一年十一月三日（八一）訓誠字第一六八七三號函復甚明，足
見中科院給付非軍職員工之品位加給及技術津貼之所得，為提供勞務所取得之報酬，
再審被告依法發單補徵稅款，未逾稅捐稽徵法第二十一條所定核課期間，於法並無不
合。財政部編印之所得稅法令彙編未編入彙編之解釋函原因不一，並非即認該解釋函
與稅法規定相違，稅捐稽徵機關本於稅法規定，其結論如與未經編入彙編之解釋函相
同，亦難謂為違法。次查，所得稅法第四條第八款立法意旨，固在獎勵研究等，但仍
須合於該款規定要件者，始能獲免稅獎勵，尚非所有獎學金或補助費均得免稅。而所
得稅法第四條第八款及第十四款第一項第三類規定一直未變更，亦無稅捐稽徵法第四
十八條之三及中央法規標準法第十八條規定之情形，況財政部（六十八）台財稅第三
八五○一號函釋明白指出，凡依職級按月定額發給者，應屬研究人員之薪資所得，所
得人應申報課稅，並未就系爭依職級按月定額發給之所得為應予免稅之承諾，無信賴
保護原則之適用。該函釋嗣未經編入所得稅法令彙編，中科院於函釋後，仍未將品位
加給、技術津貼列入應稅所得扣繳，稅捐稽徵機關未立即查明課稅，均難認稅捐稽徵
機關允諾或默示同意該類所得為免稅所得，自亦無從依此主張信賴保護。再查，行政
院、財政部就中科院非軍職人員所領品位加給及技術津貼等函釋，均係對該類所得是
否合於所得稅法第四條第八款免稅條件為解釋，亦即對條文文義為闡明，性質上為解
釋函，應自法規生效之日起有其適用，上開函釋並非就稅法未規定事項另作補充規定
，無中央法規標準法第五條、第六條、第七條規定之適用。再審原告所引本院其他判
決，與本案情形有間，且非判例，尚無拘束本件效力。另納稅義務人如有前開所得稅
法第十四條第一項各類之所得，即應依同法第七十一條規定申報納稅，有無扣繳憑單
，扣繳義務人是否違反扣繳義務，於再審原告之納稅義務並無影響。扣繳義務人未盡
納稅義務時，稅捐稽徵機關固得依所得稅法第九十四條第一項令扣繳義務人補繳，再
由扣繳義務人向納稅義務人追償之。如扣繳義務人有行蹤不明或其他情事致無從追究
者，依同法第八十九條第二項規定，得逕向納稅義務人徵收之。惟該二規定，並非禁
止稽徵機關於結算申報繳稅期限屆滿後，亦不得直接向納稅義務人徵收。扣繳主要用
意在於結算申報期前先行收取稅款，納稅義務人漏未申報，稅捐稽徵機關可依稅捐稽
徵法第二十一條第二項規定補徵其稅款，無庸先向扣繳義務人追繳應扣繳之稅款，扣
繳義務人再向納稅義務人追償之。稅捐稽徵法第二十一條第一項第一款、第三款，係
關於稅捐核課期間之規定，與所得稅法第九十四條扣繳義務人未履行扣繳義務之處理
及第八十九條第二項扣繳稅款之追補規定事項不同，無中央法規標準法第十六條所定
普通法與特別法關係。從而，再審被告依據上述法律規定，課徵再審原告系爭所得稅
，於法並無違誤，一再訴願決定，遞予維持，均無不合，乃駁回再審原告前訴訟程序
之訴。經核原判決所適用之法規，並無與該案應適用之現行法規相違背，或與解釋判
例有所牴觸之情形，自難謂原判決有再審事由。再審原告以原判決有前述行政訴訟法
第二百七十三條第一項第一款、第九款、第十一款、第十三款、第十四款之再審事由
，主張詳如事實欄所載。查憲法第十九條規定人民有依法律納稅之義務。因此，除非
法律明定得免納稅義務者外，稅捐稽徵機關對之課徵各類稅款，於法即無不合。從而
，中科院之員工不論依何法源設立，除非法律明定免徵綜合所得稅外，自不得解免其
納稅之義務。又行政法上所謂信賴保護原則，係指人民因相信既存之法秩序，而安排
其生活或處置其財產，則不能因嗣後法規之制定或修正，而使其遭受不能預見之損害
，用以保護人民之既得權益。本件中科院之預算雖分別依計畫編列人事費支應其員工
之各項給與，但實際上領受「品位加給」或「技術津貼」之非軍職人員，每月按職級
定額領取科技品位加給或技術津貼。且該院與其聘僱人員之約定事項亦載明所指薪給
，除實物代金及眷補費外，包括全部給與，其非軍職人員所領受之科技品位加給或技
術津貼，核屬因提供勞務所取得之報酬，應無行為時所得稅法第四條第八款免納所得
稅規定之適用。而前述所得稅法之規定一直未變更，僅闡明該稅法之行政院及財政部
之函釋變更，未及於法規之制定或修正，則上開函釋之變更應追溯至首開稅法頒布時
生效適用，尚無行政法信賴保護原則之適用，亦無違「禁反言」之原則及比例原則，
並因無新舊法律比較之適用，自無稅捐稽徵法第四十八條之三、中央法規標準法第十
六條之適用。又本件並非聲請事件，亦無中央法規標準法第十八條之適用。另納稅義
務人如有所得稅法第十四條第一項各類之所得，即應依同法第七十一條規定申報納稅
。本件係未扣繳納稅，與因扣繳義務人原扣稅額與稽徵機關核定稅額不符情況有別，
自無所得稅法第九十四條第一項、第八十九條第二項之適用。從而，再審原告之主張
，無非係法律上見解之歧異，難謂原判決有適用法規錯誤之違法。次查再審原告主張
於收受原判決後又發現有監察院八十五年三月十五日（八五）院台財字第二四二九號
糾正案及桃園縣稅捐稽徵處八十年四月八日八十桃稅工字字號不詳但已對外發文之函
文稿，本件具有法定再審之原因至為明顯，原判決顯因此證物之影響，應予廢棄云云
。經查監察院上開函，係該院針對中科院未依法辦理扣繳非軍職人員薪給中之品位加
給及技術津貼乙案，所為之調查意見。而桃園縣稅捐稽徵處八十年四月八日八十桃稅
工字字號不詳之函文稿，係函復檢舉人建議改進中科院給付薪資等給與核課綜合所得
稅未盡合理乙節之意見，本院於審理案件時，尚不受上開調查意見或桃園縣稅捐稽徵
處函之拘束，自不得據為再審之理由。再查，再審原告另引述財政部所得稅法令彙編
三函、財政部第八五一九二八○九一號函、中科院（八一）訓誠字第一六八七三號函
等，經查財政部第八五一九二八○九一號函為財政部函示各所屬國稅局就本案所得稅
補徵裁罰之辦理原則；中科院（八一）訓誠字第一六八七三號函為原判決認定系爭所
得非免稅所得之證據之一，再審原告既未證明該證物係偽造或變造，並經法院宣告有
罪判決確定，顯然均不符行政訴訟第二百七十三條第一項第九款、第十一款之再審要
件。再審原告其餘主張核與行政訴訟法第二百七十三條第一項第一款、第九款、第十
一款、第十三款、第十四款之再審事由不符，再審原告提起本件再審之訴，顯無理由
，應予駁回。又本件事實已臻明確，無行言詞辯論及命中科院參加訴訟之必要，併此
明。
據上論結，本件再審之訴為無理由，爰依行政訴訟法第二百七十八條第二項、第九十
八條第三項前段，判決如主文。
中　　華　　民　　國　　九十一　　　年　　　七　　　　月　　　十八　　　日
                    最 高 行 政 法 院  第 四 庭
                                審 判 長 法  官　　　廖　政　雄
                                         法  官　　　趙　永　康
                                         法  官　　　林　清　祥
                                         法  官　　　鍾　耀　光
                                         法  官      姜  仁  脩
右  正  本  證  明  與  原  本  無  異
　　　　　　　　　　　　　　　　　　　　 法院書記官　蘇　金　全
中　　華　　民　　國　　九十一　　　年　　　七　　　　月　　　十八　　　日
